臺灣臺南地方法院刑事判決
110年度訴字第1181號
公  訴  人  臺灣臺南地方檢察署檢察官
被      告  劉奇峯


上列被告因違反戶籍法等案件，經檢察官提起公訴（110年度偵
字第7569號、第23039號、第23743號），本院判決如下：
    主  文
丁○○犯強制罪，共貳罪，各處拘役參拾日，如易科罰金，均以新
臺幣壹仟元折算壹日。又犯行使變造特種文書罪，處拘役參拾日
，如易科罰金，以新臺幣壹仟元折算壹日。扣案變造之丁○○「中
華民國國民身分證」壹張，沒收之。應執行拘役捌拾日，如易科
罰金，以新臺幣壹仟元折算壹日。
    事  實
一、丁○○分別基於強制之犯意，為下列行為：
　㈠於民國110年3月13日18時許，在臺南市○○區○○○街000巷00號
    前，見丙○○正欲入內，以問路、想脫單為由上前搭訕後，基
    於強制之接續犯意，先後3次抓握丙○○之手5至10秒，雖丙○○
    試圖將遭丁○○抓握之手抽離，但因丁○○用力握住而未果，待
    丁○○放手方得以抽回，丁○○以此方式，強使丙○○行無義務之
    事。嗣因丙○○報警處理，經警調閱相關監視攝影畫面，始循
    線查悉上情。（110年度偵字第7569號）
　㈡其另於109年11月23日21時許，在臺南市東區長榮路3段成功
    校區側門人行道上，見甲○○獨自一人行經該處，以問路為由
    上前搭訕後，基於強制之接續犯意，先後2次徒手抓握甲○○
    左手掌24秒、36秒，雖甲○○試圖將遭丁○○抓握之手抽離，但
    因丁○○用力握住而未果，待丁○○放手方得以抽回，丁○○以此
    方式，強使甲○○行無義務之事。嗣因甲○○報警處理，經警調
    閱相關監視攝影畫面，始循線查悉上情。（110年度偵字第2
    3039號）
二、丁○○另基於變造特種文書復持以行使之犯意，於110年7月初
    某日，在臺南市○○區○○○街00號住所內，持筆在紙上書寫「7
    3」、「1」數字後，裁切載有各該內容之紙張，並將「73」
    黏貼在身分證正面「出生年月日」欄，遮蓋原本「69」之記
    載，作為出生年數字；再將「1」黏貼在身分證背面「住址
    」欄，遮蓋原本「4」之記載，將其地址變造為臺南市○○區○○○街00號，以此方法變造其國民身分證。嗣因丁○○另涉上開
    110年度偵字第7569號、第23039號等案件，經檢察官傳喚到
    庭，竟於110年8月20日16時許開庭時，明知其國民身分證經
    變造，仍出示上開變造國民身分證予檢察官核對年籍而行使
    之，足以生損害於戶政機關對於管理身分、戶籍資料及犯罪
    偵查之正確性。嗣因檢察官以丁○○出示之變造國民身分證核
    對其年籍時發覺有異，並將該變造身分證送交法務部調查局
    鑑定，始循線查悉上情。
三、案經臺南市政府警察局永康分局移送、臺南市政府警察局第
    一分局函送偵辦及檢察官自行檢舉偵查起訴。
    理  由
一、本判決所引用為判斷基礎之下列證據，關於被告以外之人於
    審判外陳述之傳聞供述證據，檢察官、被告於審判程序中均
    同意作為證據使用，或知有傳聞證據之情形而未於言詞辯論
    終結前聲明異議（本院卷第80至81頁、第141至144頁），本
    院審酌該等證據作成時之情況，並無取證之瑕疵或其他違法
    不當之情事，且與待證事實具有關聯性，應均具有證據能力
    。
二、訊據被告固坦承有於事實欄一㈠㈡所載時、地，藉故問路找話
    題與丙○○、甲○○搭訕，並與其2人握手；另有於上開事實欄
    二所載時、地，將身分證之出生年月日及住址部分以紙張書
    寫數字黏貼更改，遮蓋原本之記載，並於偵訊時將上開更改
    過之身分證交予檢察官核對年籍身分等節，惟矢口否認有何
    強制或行使變造特種文書之犯行，並辯稱：㈠伊只是想交朋
    友脫單，以問路為由跟丙○○、甲○○搭訕聊天，伊比較熱情，
    所以多握幾次手，握手只是一種禮貌問候，且握手時她們都
    有主動伸手，也沒有說不要，伊只是聊到忘記放手。㈡變更
    身分證資料部分，是因為當初在臉書上看到賣包包、手錶可
    以抽成賺佣金，本來想要賺錢，但對方說要簽合約、匯款、
    傳身分證資料，伊覺得怪怪的，有點像詐騙集團，為了保護
    自己，所以就在身分證貼小紙張，之後忘記撕下來；身分證
    不是假的，也是戶政事務所頒發下來的云云。經查：
　㈠被告於110年3月13日18時許，在臺南市○○區○○○街000巷00號
    前，見被害人丙○○正欲入內，以問路、脫單為由上前搭訕後
    ，並先後3次抓握被害人丙○○之手5至10秒；另於109年11月2
    3日21時許，在臺南市東區長榮路3段成功校區側門人行道上
    ，見被害人甲○○獨自一人行經該處，以問路為由上前搭訕後
    ，先後2次徒手抓握被害人甲○○左手掌24秒、36秒，嗣經被
    害人丙○○、甲○○報警處理，經警調閱相關監視攝影畫面而查
    獲被告等節，有被害人丙○○於警詢時之指述及偵訊、本院審
    理時之證述（警2卷第13至19頁，偵3卷第69至73頁，本院卷
    第130至135頁）、被害人甲○○於警詢時之指述及偵訊、本院
    審理時之證述（警1卷第5至8頁，偵1卷第27至28頁，本院卷
    第136至140頁）、被告之相片影像資料查詢結果（警1卷第1
    9頁）、指認犯罪嫌疑人紀錄表（警2卷第21至25頁）、監視
    器影像翻拍照片12張（警1卷第9至11頁，警2卷第27至33頁
    ）、本院111年4月13日勘驗筆錄及勘驗截圖（本院卷第85至
    89頁、第101至105頁）、車牌號碼000-000號重型機車之車
    輛詳細資料報表（警1卷第13頁）在卷可稽；另被告於110年
    7月初某日，在臺南市○○區○○○街00號住所內，持筆在紙上書
    寫「73」、「1」數字後，裁切載有各該內容之紙張，並將
    「73」黏貼在身分證正面「出生年月日」欄，遮蓋原本「69
    」之記載，作為出生年數字；再將「1」黏貼在身分證背面
    「住址」欄，遮蓋原本「4」之記載，將其地址變造為臺南
    市○○區○○○街00號；嗣因被告涉犯上開110年度偵字第7569號
    、第23039號等案件，經檢察官傳喚到庭，竟於110年8月20
    日16時許開庭時，出示上開變造之身分證予檢察官核對年籍
    而行使之，並因檢察官核對時發覺有異，而將該變造身分證
    送交法務部調查局鑑定等節，有被告110年8月20日偵訊筆錄
    （偵2卷第5至6頁）、被告變造之身分證照片2張（偵2卷第7
    頁）、法務部調查局110年11月2日調科貳字第11003300770
    號函暨鑑定書（偵2卷第33頁、第37至39頁）附卷可參，且
    均經被告所坦承，應可認定。
  ㈡強制罪部分：
　1.證人即被害人丙○○於審理時證稱：伊是在正南五街租屋處樓
    下見到被告，當時伊站在家門口，被告跟伊問路，然後拿手
    機把截圖給伊看，之後伊走近被告，被告就開始搭話，伸手
    要握手，伊以為被告只是單純要握手，握一下就放開，但回
    握後被告就一直握著不放，伊也不太敢動，被告跟伊握手後
    開始說他想脫單，問伊名字、科系、星座。當天被告總共握
    手3次，每次5到10秒，就如同警詢時所述，當時雖有想要放
    開，因對方握很緊，要抽但抽不出來，伊不敢動，因伊力氣
    很小怕被被告打，也不知他會做什麼，就想找藉口離開。與
    被告第一次握手時，伊就覺得不舒服，但被告沒打算離開，
    伊只能配合，所以還會有後續的兩次。後來被告有想要加伊
    的LINE，伊不敢拒絕，因為伊跟被告很近，怕被告動粗，且
    被告要LINE時手還握著，怕被告把伊拽走之類的，所以伊給
    被告備忘錄，請他把LINE的ID寫在上面，表示回家再加等語
    （本院卷第130至135頁），與其於警詢、偵訊時所述大致相
    符，又被害人丙○○與被告並不認識，亦無任何糾紛仇隙，當
    不至於無端構詞誣陷被告，所述應可採信。
　2.證人即被害人甲○○於審理時證稱：被告曾在成功校區外面以
    問路方式來找伊搭話，當時伊在要回家的路上，被告騎著車
    從伊面前過來跟伊說是否可以幫他查路要怎麼走，伊用手機
    查地圖後，被告又說那邊太暗看不清楚，可不可以去前面有
    路燈的地方看。在搭訕過程中，一開始被告說想交個朋友，
    問伊路要怎麼走，就伸出手來抓住伊的手；被告有以找不到
    手機為藉口，叫伊撥被告手機號碼幫忙找手機，就抓住伊的
    手，伊均有試圖要掙脫，但因被告抓的很緊，伊想要掙脫卻
    伸不出來，之後被告有了伊的手機號碼，就說他大概知道路
    ，並騎摩托車走了，回家後被告就用手機號加伊的LINE要找
    伊聊天，伊沒有接受，也沒有跟被告聊下去等語（本院卷第
    136至140頁），與其於警詢、偵訊時所述大致相符，且其於
    警詢偵訊時亦表示：對於被告上開行為，當下有被嚇到，並
    感覺不太舒服等情（警1卷第6至7頁，偵1卷第28頁），被害
    人甲○○既然與被告不認識，係出於好意以自己之手機幫忙被
    告查詢資料，應無刻意誣指被告之必要，所述應屬實可採。
　3.被告陳稱係藉由問路方式搭訕被害人丙○○、甲○○，想要交朋
    友以脫離單身，但其搭訕以口頭談話即可，未必需要肢體接
    觸，且若係出於禮貌性地握手，單純一次即已足以，且不需
    握著不放，但被告卻與被害人丙○○握手3次、每次約5至10秒
    ，與甲○○被害人握手2次、時間24、36秒，顯然超過一般社
    交禮儀之程度。又被告當時結束搭訕離去，是在其向被害人
    丙○○要求加LINE，經被害人丙○○藉由請其在手機備忘錄留下
    LINE ID，回家後再加之作法，才得以順利脫身離去；另被
    告以尋找手機為由，取得被害人甲○○之聯絡電話後，方騎車
    離去，均可見其欲取得對方之聯繫方式，以利事後繼續聯繫
    以達脫離單身目的，故其在目的未達時，自然不樂意被害人
    丙○○、甲○○馬上離開，因此其多次握住被害人2人的手，亦
    有使其2人不容易離去之意。最重要的是，被害人丙○○、甲○○均稱當時被告握的很緊，試圖抽手也抽不回來，被告此舉
    均使被害人丙○○、甲○○均感覺不舒服，甚至害怕遭受傷害，
    而被告對於被害人丙○○、甲○○上開所述遭其用力握手而無法
    抽回乙節，也表示沒有意見（本院卷第145頁），是縱然被
    害人2人當下沒有口頭拒絕，被告當時應可感覺到其等想將
    手抽回、不願握手之意，從而，其仍以上開方式使被害人丙○○、甲○○行無義務之事，均應該當強制罪無疑。
  ㈢行使變造特種文書部分：
　1.按刑法第212條之偽造、變造特種文書罪，係以所偽造、變
    造者為護照、旅券、免許證、特許證及關於品行、能力服務
    或其他相類之證書、介紹書為客體。所謂「特許證」係指特
    許特定人從事某特定業務或享有一定權利之證書，例如專利
    證書、專賣憑證、汽車牌照等等；所謂「其他相類之證書、
    介紹書」係指與品性、能力、服務有關之證書而言，例如身
    分證、畢業證書、成績單、在職證明書、工作能力證書、依
    親生活證明書、警察機關所製發之良民證等（最高法院100
    年度臺上字第917號刑事判決意旨參照）。
　2.查被告提出以上開方式更改後之身分證，經檢察官送法務部
    調查局鑑定結果認為：送鑑檢品「丁○○中華民國國民身分證
    」經影像光譜比對儀、3D數位影像顯微鏡檢查後，其紙張、
    油墨、印刷、膠膜等安全防偽特徵均與樣張相符；復經檢視
    後發現，其紙卡正面「出生年月日」欄年份數字「73」、背
    面「住址」欄之數字「1」均係以筆具書寫於紙上裁剪後，
    再分別黏貼於正面「出生年月日」欄及背面「住址」欄處之
    膠膜上以遮蔽原字跡等情，有法務部調查局110年11月2日調
    科貳字第11003300770號函暨鑑定書（偵2卷第33頁、第37至
    39頁）在卷可佐，可見被告係就真正之身分證內容加以竄改
    變更，原本證件之證明性質並未完全消失，應係屬變造特種
    文書；又其明知該身分證業經變造仍交付檢察官核對身分、
    年籍資料而行使之，該當行使變造特種文書罪無疑。
　3.被告雖以因於網路找尋工作機會，擔心受騙自保而變造身分
    證，之後僅是忘記將小紙條撕下來云云，然其上開所稱，應
    為其變造之動機，尚無影響其變造身分證之犯行，又被告變
    造之方式粗糙明顯，一望即知，所辯稱事後忘記復原而交付
    檢察官核對資料云云，應為卸責之詞，不足採信。
  ㈣綜上，被告所辯，均無可採，本案事證明確，被告上開犯行
    均堪以認定，應依法論科。
三、論罪科刑：
  ㈠按刑法第304條之強暴、脅迫，祇以所用之強脅手段足以妨害
    他人行使權利，或足使他人行無義務之事為已足，並非以被
    害人之自由完全受其壓制為必要。是核被告就事實一㈠㈡所為
    ，均係犯刑法第304條第1項之強制罪。就事實二所為，係犯
    行使變造特種文書罪。又起訴書雖認被告上開變造身分證復
    持以行使之行為，亦該當戶籍法第75條第2項、第1項之行使
    變造國民身分證罪嫌，惟按戶籍法第75條第1項規定係以「
    意圖供冒用身分使用」，而偽造、變造國民身分證，足以生
    損害於公眾或他人者為要件。然查，被告雖以上開方式變造
    身分證上所載出生年及地址門牌號碼，但其上之姓名、身分
    證統一編號及照片均為被告本人無誤，難謂被告上開變造身
    分證進而行使之行為，有冒用身分之意圖，與行使變造國民
    身分證罪之構成要件自屬有間，即難以戶籍法第75條第2項
    、第1項之罪相繩，附此敘明。
　㈡被告分別於事實一㈠㈡所示緊密之時間內，各於同一地點，先
    後抓握被害人丙○○、甲○○之手，致其等無法抽離數次，而使
    其等行無義務之事，顯係各基於同一犯意所為，又侵害手法
    、法益相同，堪認各行為之獨立性極為薄弱，依一般社會客
    觀觀念，難以強行分開，在法律上評價應為數個舉動之接續
    施行，應屬接續犯，而各以一強制罪論。
　㈢被告變造其個人之「中華民國國民身分證」後復持以行使，
    變造之低度行為應為行使之高度行為所吸收，不另論罪。
　㈣被告上開強制罪2罪及行使變造特種文書罪間，犯意有別，行
    為互殊異，應予分論併罰。
　㈤爰審酌被告曾因強制及違反性騷擾防治法等案件，經法院判
    決有期徒刑在案，並執行完畢之前案紀錄，有臺灣高等法院
    被告前案紀錄表1份在卷可憑，素行不佳，又不知自我克制
    、警惕，雖想交朋友以脫離單身，但其藉問路為由搭訕落單
    之被害人丙○○、甲○○，過程中多次用力緊握住被害人2人之
    手，持續一段時間，讓其等無法將手抽回，而迫使被害人丙○○、甲○○行無義務之事，同時讓其等感到不舒服、驚嚇、害
    怕等情，所為誠有不該。被告另以上開所示方式變造自己之
    身分證，並於偵訊時交付檢察官核對資料而行使之，對戶政
    機關管理身分、戶籍資料及犯罪偵查之正確性皆足生損害，
    益見其法紀觀念薄弱，所為並無可取。又被告犯後否認犯行
    ，態度不佳，未見悔意，兼衡其自陳教育程度為高職畢業、
    未婚，目前為工地雜工、需要扶養母親，暨其犯罪動機、目
    的、手段、所生損害等一切情狀，分別量處如主文所示之刑
    ，並定其應執行之刑，同時均諭知易科罰金之折算標準。
　㈥扣案變造「中華民國國民身分證」1張，為被告所有、係因上
    開行使變造特種文書犯罪所生之物，應依刑法第38條第2項
    規定宣告沒收之。
四、據上論斷，依刑事訴訟法第299條第1項前段，刑法第304條
    第1項、第216條、第212條、第41條第1項前段、第51條第6
    款、第38條第2項，刑法施行法第1條之1第1項，判決如主文
    。
本案經檢察官許華偉提起公訴，檢察官乙○○到庭執行職務
中　　華　　民　　國　　111 　年　　6 　　月　　21　　日
            刑事第十四庭  審判長法  官  周紹武
                                法  官  林岳葳
                                法  官  蕭雅毓 
以上正本證明與原本無異。
如不服本判決應於收受判決後20日內向本院提出上訴書狀，並應
敘述具體理由；其未敘述上訴理由者，應於上訴期間屆滿後20日
內向本院補提理由書（均須按他造當事人之人數附繕本）。「切
勿逕送上級法院」。
                                書記官  李如茵
中　　華　　民　　國　　111 　年　　6 　　月　　21　　日
附錄本案論罪科刑法條全文
中華民國刑法第304條
以強暴、脅迫使人行無義務之事或妨害人行使權利者，處3年以
下有期徒刑、拘役或9千元以下罰金。
前項之未遂犯罰之。

中華民國刑法第216條
（行使偽造變造或登載不實之文書罪）
行使第210條至第215條之文書者，依偽造、變造文書或登載不實
事項或使登載不實事項之規定處斷。

中華民國刑法第212條
偽造、變造護照、旅券、免許證、特許證及關於品行、能力、服
務或其他相類之證書、介紹書，足以生損害於公眾或他人者，處
1年以下有期徒刑、拘役或9千元以下罰金。